最高法院刑事判決　　　　　　　九十四年度台上字第四六六號
　　上　訴　人　甲○○
　　　　　　　　　　　　號4 .
　　反訴代理人　吳玲華律師
　　反 訴 被告　乙○○
　　選任辯護人　謝聰文律師
上列上訴人因乙○○自訴其誹謗，而反訴乙○○誣告案件，不服
台灣高等法院中華民國九十一年三月二十七日第二審反訴判決（
九十年度上訴字第九五九號，自訴及反訴案號：台灣桃園地方法
院八十八年度自字第二、二二號），提起上訴，本院判決如下：
    主  文
上訴駁回。
    理  由
按刑事訴訟法第三百七十七條規定，上訴於第三審法院，非以判
決違背法令為理由，不得為之。是提起第三審上訴，應以原判決
違背法令為理由，係屬法定要件。如果上訴理由狀並未依據卷內
訴訟資料，具體指摘原判決不適用何種法則或如何適用不當，或
所指摘原判決違法情事，顯與法律規定得為第三審上訴理由之違
法情形，不相適合時，均應認其上訴為違背法律上之程式，予以
駁回。上訴人即反訴人甲○○上訴意旨略稱：(一)、上訴人之被繼
承人吳震宇生前與反訴被告乙○○、第三人涂百洲合夥購買桃園
縣平鎮市○○段第五五七、五五八地號等土地，吳震宇已出資百
分之二十，計新台幣（下同）一千八百萬元，有合夥契約書、支
付土地款之匯款單及協議書可證。乙○○、涂百洲、吳震宇三人
係以自備款及貸款付清土地之價款，未欠壢新醫院任何款項。(二)
、購地後，土地登記在前開三人所成立之磐新建設股份有限公司
（下稱磐新公司）名義下，而磐新公司所有股東都是人頭，沒有
營業，也沒有其他財產，則磐新公司自應由三人按投資比例擁有
股份，但僅登記吳震宇所推出之出名股東王宗李、孫主悅各百分
之二股份（實際上應各占百分之十），顯已侵占吳震宇百分之十
六之股份。上訴人指反訴被告侵占土地為事實，並非虛偽編造。
反訴被告知情，竟以上訴人編造事實自訴上訴人誹謗，有誣告意
圖甚明。(三)、吳震宇去世後，反訴被告與上訴人就前開土地之投
資成立協議，反訴被告並在協議書上簽名後傳真給上訴人之律師
，不但承認吳震宇有投資上開土地，且承認至民國八十七年三月
二日傳真協議書止，吳震宇投資之土地款尚未收回，又依協議書
第一條所載，反訴被告應給付上訴人及子女一千七百二十八萬元
，該款確為吳震宇投資之款項，反訴被告事後卻拒不付款，上訴
人指其積欠土地款不還，亦為據實陳述，非編造。(四)、反訴被告
明知王宗李、孫主悅為吳震宇之人頭，協議書亦將其二人列為丙
方及丁方當事人，孫主悅以其受吳震宇請託，掛名為磐新公司股
東，反訴被告既與上訴人達成協議，乃依協議內容將其名下之股
份過戶給反訴被告所指定之彭蕙珍，詎過戶後反訴被告才主張與
上訴人未達成協議，欺負上訴人孤兒寡母，上訴人指其「連孤兒
寡母這樣的弱者都要欺凌了」、「積欠土地款不還，破壞醫師形
象」、「曾經是打拼夥伴的乙○○卻翻臉不認人，想吞掉我們的
東西」，亦為據實陳述非編造，反訴被告卻故意以上訴人編造事
實自訴上訴人誹謗，有誣告意圖甚明。(五)、上訴人所述均為反訴
被告如何侵占吳震宇之投資，而侵占罪在刑法上為公訴罪，非告
訴乃論之罪，與公共利益有關，非關反訴被告私德，本可受公評
，上訴人並已提出刑事侵占告訴，由檢察官偵辦中，兩造並非單
純之民事糾紛，原審認上訴人所述涉及反訴被告之私德，又認彼
此間就土地投資分析屢有協議，帳目或有誤會云云，進而認其無
誣告犯行，顯有偏頗。(六)、上訴人在原審已就反訴被告如何侵占
土地、欠錢不還之事實，提出合夥契約書、土地登記簿謄本、支
票傳真等證物，就反訴被告如何明知上訴人無編造事實，竟捏造
上訴人編造事實，符合刑法第十三條、第一百六十九條構成要件
等情，詳加舉證說明，原判決對於上訴人所提不利反訴被告之證
物，如何不足採，卻未置一詞，有判決不載理由之違法。(七)、原
判決一方面認上訴人無編造事實，諭知上訴人無罪，另方面又認
為反訴被告誤認上訴人「編造事實」，而諭知反訴被告無罪，有
判決所載理由矛盾之違法。(八)、上訴人提出合約書、支付土地款
匯款單、反訴被告之妻饒瑞瑛親筆書立之土地付款明細、繳交土
地貸款利息之匯款單及協議書，主張吳震宇已出資百分之二十，
計一千八百萬元，但為反訴被告所否認，原審即應調查反訴被告
承認有與吳震宇合夥投資土地，若未達百分之二十，究竟為若干
？反訴被告究竟返還若干？然卻未予調查釐清，有應於審判期日
調查之證據而未予調查之違法等語。
惟查：犯罪事實之認定，應憑證據，如未能發現相當證據，或證
據不足以證明被告犯罪時，自不能以推測或擬制之方法，以為裁
判之基礎。而證據之取捨與證據之證明力如何，均屬事實審法院
得自由裁量、判斷之職權；茍其此項裁量、判斷，並不悖乎通常
一般人日常生活經驗之定則或論理法則，又於判決內論其何以
作此判斷之心證理由者，即不得任意指摘其為違法，而據為提起
第三審上訴之合法理由。原判決以上訴人於第一審提起反訴意旨
略以：反訴被告明知上訴人於八十七年間或散發傳單，或駕駛宣
傳車廣播，或持吳震宇遺像靜坐抗議，指反訴被告侵占土地、欠
錢不還等情為事實，竟於八十七年十二月二十八日向台灣桃園地
方法院提起自訴，誣指上訴人誹謗，意圖使上訴人受刑事處分，
因認反訴被告涉犯刑法第一百六十九條第一項之誣告罪嫌云云。
惟訊據反訴被告堅決否認有誣告犯行，辯稱上訴人公然以宣傳車
廣播，或散發傳單，或持其夫遺像指述反訴被告侵占吳震宇所有
之土地或積欠吳震宇債務等不實之事項，使其名譽受損，自屬誹
謗，反訴被告對之提起誹謗之自訴，與誣告罪之構成要件不合等
語。查上訴人指反訴被告涉嫌誣告，無非以反訴被告提起前揭自
訴，指上訴人誹謗，然上訴人所傳述者均為事實，並無編造不實
之情形，反訴被告明知上訴人所傳述之內容為真實，竟自訴上訴
人誹謗，顯非出於懷疑或誤認，並有使上訴人受刑事處分之意圖
，應成立誣告罪云云。然按刑法第一百六十九條第一項誣告罪之
成立，以意圖他人受刑事或懲戒處分，而為虛偽之告訴、告發、
報告為要件，所謂虛偽，固不限於所訴之事實全屬虛偽始能成立
，然必有明知無此事實，故意捏造事實而為申告始能成立，若出
於誤認有此事實，或以為有此嫌疑而為申告，即難論以誣告罪。
反訴被告始終堅決否認有誣告犯行，而上訴人亦確有於八十七年
間或散發傳單，或駕駛宣傳車廣播，或持吳震宇遺像靜坐抗議，
指摘傳述反訴被告侵占土地、欠錢不還等情事，有上訴人於第一
審提出之自訴狀所附宣傳單及照片多張在卷可稽，其彼此間就系
爭土地投資分析屢經協議，帳目或有誤會，反訴被告以上訴人就
涉及私德之民事債務糾紛，以散播傳單等方式訴諸群眾，誤認上
訴人涉有誹謗罪而提起自訴，尚非全然無因，難認係故意捏造事
實提起自訴，與誣告罪之構成要件尚有未合。此外，復查無其他
積極證據足認反訴被告確有誣告之犯行，因認反訴被告被訴涉犯
誣告罪，尚屬不能證明，而維持第一審諭知反訴被告無罪部分之
判決，駁回上訴人在第二審關於反訴部分之上訴。已於判決內詳
其證據調查、取捨之理由，所為論述按諸通常經驗，並非一般
事理所無，從形式上觀察，難認有違背經驗法則、論理法則，或
有其他違背法令之情形，自不容任意指為違法。上訴意旨，就原
審調查證據及對於證據證明力判斷等職權之適法行使，並原判決
已論述明白之事項，仍執前詞，任意指摘原審有調查未盡、理由
不備、理由矛盾等違法，並就吳震宇生前與反訴被告合夥購買土
地之事項，及反訴被告有無虛構事實誣告之情事，重為單純事實
之爭執，核與法律規定得為第三審上訴理由之違法情形不相適合
，應認其上訴違背法律上之程式，予以駁回。
據上論結，應依刑事訴訟法第三百九十五條前段，判決如主文。
中　　華　　民　　國　九十四　年　　一　　月　二十七　日
                      最高法院刑事第十二庭
                          審判長法官  賴　忠　星
                                法官  王　居　財
                                法官  林　開　任
                                法官  林　立　華
                                法官  孫　增　同
      本件正本證明與原本無異
                                      書  記  官
中　　華　　民　　國　九十四　年　　二　　月　　三　　日
                                                      Ｔ
